【裁判字號】    95,上重更(二),21
【裁判日期】    950523
【裁判案由】    毒品危害防制條例等
【裁判全文】
臺灣高等法院刑事判決            95年度上重更(二)字第21號
上  訴  人
即  被  告  甲○○
                    （在臺灣臺北看守所羈押中）
指定辯護人  本院公設辯護人周君穎
上列上訴人即被告因違反毒品危害防制條例等案件，不服臺灣桃
園地方法院93年度重訴字第47號，中華民國94年1 月20日第一審
判決（起訴案號：臺灣桃園地方法院檢察署93年度偵字第8083號
、第9066號、第9568號；移送本院上訴審併辦案號：臺灣雲林地
方法院檢察署93年度偵字第2563號）提起上訴，經判決後，由最
高法院第二次發回更審，本院判決如下：
    主  文
原判決撤銷。
甲○○共同運輸第一級毒品，處無期徒刑，褫奪公權終身。
扣案之第一級毒品海洛因貳桶（驗後合計淨重壹萬玖仟柒佰公克
，純度百分之七一．九五，純質淨重壹萬肆仟壹佰柒拾肆公克）
沒收銷燬之；扣案之白色塑膠桶貳個、塑膠袋貳個、筆記本本
及行動電話支，均沒收；未扣案之新臺幣伍拾萬元沒收，如全
部或一部不能沒收時，以其財產抵償之。
    事  實
一、甲○○（綽號「大隻」）曾任職於報關行從事現場報關業務
    ，於民國（下同）九十三年二月（起訴書及原審判決書均記
    載為三月）間，在中國大陸珠海地區，透過綽號「小白」（
    甲○○稱其為「何瑞逢」，以下稱「小白」）之成年人介紹
    ，認識綽號「劉董」或「劉仔」（甲○○稱其為劉彥巖，以
    下均稱「劉董」）之成年人，並自「小白」處得知「劉董」
    欲以空運方式，自大陸地區運輸毒品危害防制條例所管制之
    第一級毒品，並屬行政院依懲治走私條例第二條第四項所公
    告「管制物品項目及其數額」甲項第四款之管制進出口物品
    海洛因至臺灣地區，需人代為安排通關事宜，事成後願支付
    新臺幣（下同）三百萬元（即每公斤海洛因十五萬元）。甲
    ○○明知海洛因為毒品危害防制條例管制之第一級毒品，亦
    係行政院依懲治走私條例第二條第四項所公告「管制物品項
    目及其數額」甲項第四款之管制進出口物品，不得運輸及私
    運，惟因積欠他人債務，需款孔急，竟仍在大陸地區某處，
    基於與「劉董」、「小白」共同販賣、私運海洛因之犯意聯
    絡，共同謀議由「劉董」負責在大陸地區採購毒品海洛因，
    再將海洛因桶裝後，與另外桶裝之蘇打粉相混，運至甲○○
    所覓得出口商設於香港之倉庫，委託該出口商以空運託運方
    式運入臺灣地區，甲○○則在臺灣地區負責安排蘇打粉進口
    通關事宜，「小白」負責承租倉庫供毒品運抵臺灣地區後之
    儲存事宜。三人謀妥後，甲○○與「小白」旋於九十三年三
    月底四月初，陸續返回臺灣，甲○○並自「劉董」處取得原
    約定可得報酬三百萬元之部分現金五十萬元後，至臺北市○
    ○○路○段八十一號六樓「吉仁運通股份有限公司」（下稱
    吉仁公司），向該公司不知情之空運部經理富瑞莉詢問有關
    進口物品之相關規定，表示將委託吉仁公司進口漂白粉及滅
    火器用乾粉等物品，及借用吉仁公司香港分公司之出口牌出
    貨。富瑞莉因不知情，應允接受甲○○之委託，並收受甲○
    ○所交付之運費三十一萬五千元。甲○○於九十三年四月初
    某日，偕同「小白」至吉仁公司上址，向富瑞莉表示貨主為
    「小白」，而由「小白」出具切結書，表明「本人何瑞逢自
    香港進口漂白粉乙批，由於香港沒有公司行號，故向吉仁通
    運（股）公司香港分公司ＨＫＣ  ＳＨＩＰＰＩＮＧ  ＬＴ
    Ｄ．借出口牌」，正式委由不知情之吉仁公司代為處理前開
    貨物報關事宜。甲○○另於九十三年四月中旬，透過不知情
    之舅舅林茂松（業經檢察官為不起訴處分確定），以貨物完
    稅價格百分之三為報酬，向不知情之明慶貿易股份有限公司
    （下稱明慶公司）負責人陳明為取得蓋有明慶公司為進口人
    之貨物進口委任書一紙，欲以明慶公司名義申報進口蘇打粉
    ；「小白」則向某不知情之房東，承租坐落高雄縣鳳山市○
    ○路一八０號之倉庫，並囑不知情之張峻明（綽號「阿明」
    ，業經檢察官為不起訴處分確定）看管該倉庫及接收貨物。
    甲○○自林茂松處取得明慶公司出具之進口委任書（報關日
    期為九十三年五月十七日，收單關別ＡＡ、關代號二五四七
    、收序號００七四）後，與「小白」、「劉董」為測試其等
    是否為查緝單位所注意，乃基於行使偽造私文書之概括犯意
    ，以影印後移置印文之方式，偽造以明慶公司為委任人、吉
    仁公司為受任人之委任書三張（分別為報關日期九十三年五
    月十三日，收單關別ＣＧ、關代號二四七、收序號０五一二
    六；報關日期九十三年五月十八日，收單關別ＣＧ、關代號
    二四七、收序號０五一九０；報關日期九十三年五月二十日
    ，收單關別ＣＧ、關代號二四七、收序號０五二０六），再
    將該等委任書交付富瑞莉，由吉仁公司持向基隆關稅局處理
    報關業務，先後於九十三年五月十三日、十五日及十六日，
    分別運回七十八桶蘇打粉（空運，委託書係偽造）、十四桶
    漂白粉（海運，委任書為真正）、三十桶蘇打粉（空運，委
    任書係偽造），足以生損害於明慶公司、陳明為及海關管理
    進口貨物之正確性。迨該等蘇打粉、漂白粉運抵臺灣地區後
    ，即由吉仁公司委由不知情之加達貨運有限公司運送至上開
    高雄縣鳳山市倉庫，由張峻明收貨。經「劉董」確認安全無
    虞後，即於九十三年五月十七日至五月二十日前某日，與三
    名有共同犯意聯絡之真實姓名、年籍均不詳之大陸地區成年
    男子，將二桶裝有海洛因之白桶及七十八桶裝有蘇打粉之白
    桶，運至吉仁公司香港分公司ＨＫＣ  ＳＨＩＰＰＩＮＧ
    ＬＴＤ．位於香港之倉庫，由不知情之吉仁公司人員再將前
    開八十桶白桶裝之物品，交由不知情之長榮航空公司人員，
    經長榮航空公司於五月二十日，以ＢＲ八五二號班機運送至
    臺灣中正國際機場貨運站。甲○○於吉仁公司通知上開蘇打
    粉將於五月二十日上午十一時至下午一時之間運回臺灣中正
    機場，並持偽造之委任書（即上開報關日期為九十三年五月
    二十日之委任書）辦理報關後，即在九十三年五月十九日下
    午購買翌（二十）日之機票，擬在上開海洛因進口後由中正
    機場離境，以免海洛因遭查緝後被逮捕。甲○○並以電話分
    別通知「小白」貨物到站時間，及通知張峻明引導不知情之
    加達貨運公司司機將該批貨品運至上開倉庫。惟甲○○運輸
    毒品之事，早已為檢調單位所鎖定，由臺灣雲林地方法院檢
    察署及臺灣桃園地方法院檢察署檢察官共同指揮法務部調查
    局中部地區機動工作組、保三總隊、豐原憲兵隊、海巡署臺
    中機動查緝隊、航空警察局、雲林縣警察局斗六分局、臺中
    縣警察局刑警隊、財政部臺北關稅局、財政部高雄關稅局等
    專案小組人員，緊急通知桃園中正機場之海關人員注意檢查
    ，而於當日下午一時五十分許，在桃園縣大園鄉中正機場第
    二航廈出境證照查驗室拘提甲○○到案，並扣押上開貨物。
    甲○○在中正機場第二航廈出境證照查驗室為法務部調查局
    中部地區機動工作組偵查員拘提後，自知運輸海洛因之事已
    被監控，乃主動向偵查員李華君表示海洛因藏在編號六號及
    八號之白桶內。而專案小組之另組人員並同步在高雄縣鳳山
    市○○路一八０號前拘提張峻明；旋於當日下午三時四十五
    分許，在臺北市○○區○○路二六０號五樓拘提林茂松到案
    ，「小白」獲悉後，則未如期返國而逃匿大陸地區。後法務
    部調查局中部地區機動工作組人員將上揭扣押之貨物運回其
    中部地區機動工作組內清查後，果然在前開貨物編號六號及
    八號之白桶內查獲毒品海洛因（合計淨重一九七００公克【
    空包裝重三一０００公克】，純度百分之七一．九五，純質
    淨重一四一七四公克）、被告所有供裝盛、包裹第一級毒品
    所用之白色塑膠桶二個及塑膠袋二個，並在被告隨身攜帶之
    手提包內查扣記載「小白」、「劉董」等人之電話，及聯絡
    「小白」、「劉董」有關本案運輸海洛因等事項所用之筆記
    本三本及行動電話三支。甲○○被帶至法務部調查局中部地
    區機動工作組接受調查時，向偵查員表示對於本件事情深感
    懊悔，並積極配合偵查員調查，供出共同運輸海洛因之人為
    「小白」及「劉董」。
二、案經臺灣桃園地方法院檢察署檢察官與臺灣雲林地方法院檢
    察署檢察官共同指揮法務部調查局中部地區機動工作組及臺
    中縣警察局調查後，移送臺灣桃園地方法院檢察署檢察官偵
    查起訴，暨移送本院上訴審併案審理。
    理  由
一、上開事實，業據被告即上訴人甲○○於調查局、偵查、原審
    及本院歷審審理中坦承不諱（偵字第八０八三號偵查卷第四
    頁至第七頁、第八二頁至第八四頁、第一０三頁至第一０四
    頁、第一０七頁、原審卷第一五頁至第一七頁、第三六頁、
    第三八頁、第二０二頁至第二０九頁、本院上訴審卷第三五
    頁至第三九頁、第六二頁至第六五頁、本院九十五年五月九
    日審判筆錄），核與證人林茂松、張峻明、富瑞莉等人於原
    審、本院前審證述情節相符（原審卷第六五頁至第七七頁、
    第七七頁至第八三頁、第五六頁至第六四頁、第八四頁至第
    八八頁、本院更(一)審九十四年九月十五日審判筆錄第三頁至
    第八頁），復有法務部調查局中部地區機動工作組扣押筆錄
    及扣押物品目錄表各四份（偵字第八０八三號偵查卷第一二
    頁、第一四頁、第三七頁、第四０頁、第五０頁至第五一頁
    、第五九頁、第六一頁至第六九頁、原審卷第二六頁至第二
    七頁）、檢察官勘驗現場筆錄（偵字第八０八三號偵查卷第
    七０頁至第七一頁）、查獲現場照片共十二幀（偵字第八０
    八三號偵查卷第一五頁至第二十頁）、證人富瑞莉所提出附
    卷之切結書一張（具名何瑞逢）（偵字第八０八三號偵查卷
    第五六頁）、進口報單證明等共十三張（原審卷第九七頁至
    第一０九頁）等在卷可稽。而自前開貨物編號六號及八號之
    白桶內所扣案之白粉，經送法務部調查局鑑定結果：送驗白
    粉二桶均含有第一級第六項毒品海洛因成分，淨重一九七０
    ０公克（空包裝重三一０００公克），純度百分之七一．九
    五，純質淨重一四一七四公克，此有該局九十三年七月六日
    調科壹字第０八０００七八二九號鑑定通知書一紙在卷（偵
    字第八０八三號偵查卷第一０九頁）可資佐證，足堪認被告
    之自白與事實相符。被告對上開證據之證據能力，均不爭執
    ，自得作為證據。又被告於本院更(一)審審理時供稱：「（問
    ：這四張委任書，那一張是明慶公司第一次給你的﹖）明慶
    公司第一次給我的委任書是ＡＡ／９３／２５４７／００７
    ４號這張。（問：其餘三張委任書上明慶公司大、小章何來
    ？）空運所須的委任書跟海運不一樣，只要有委任人的大、
    小章就可以，海運除此外，還要求須檢附發票章，那三張委
    任書上明慶公司大、小章，是我用彩色影印機影印該公司第
    一次給我的ＡＡ／９３／２５４７／００７４號委任書而來
    的」（本院更(一)審卷第一０二頁、第一０三頁），亦堪認被
    告係將明慶公司交付之委任書內明慶公司及其負責人陳明為
    之真正印文，以影印後移置之方式，移置再影印完成該三份
    偽造之委任書。本件事證明確，被告之犯行洵堪認定。
二、雖被告於本院上訴審另稱：本案另有共犯「小健」之人，合
    計共犯為四人，並非三人等語（本院上訴審卷第三六頁），
    然並乏積極證據足證被告上開陳述為真實，自難採信，併此
    敘明。
三、按海洛因係毒品危害防制條例第二條第二項第一款所列之第
    一級毒品，並屬行政院依懲治走私條例第二條第四項法律授
    權公告之「管制物品項目及其數額」甲項第四款規定之管制
    進出口物品，不限其數額，均不得運輸及私運。又香港、澳
    門回歸中國大陸後，為維持現有自由經濟制度及高度自治地
    位，並規範及促進臺灣地區與香港、澳門之經貿文化及其他
    關係，特制定香港澳門關係條例，明定臺灣地區與香港或澳
    門貿易，得以直接方式為之，並於臺灣地區與大陸地區直接
    通信、通航或通商前，得視香港或澳門為第三地，排除臺灣
    地區與大陸地區人民關係條例在香港、澳門之適用，且輸入
    或攜帶進入臺灣地區之香港或澳門之物品，以進口論；輸往
    香港或澳門之物品，以出口論，並分別依輸入物品、輸出物
    品有關法令之規定辦理，此觀諸香港澳門關係條例第一條第
    二項、第三十五條、第五十七條及同條例施行細則第二條之
    規定自明。查香港、澳門顯係有別於大陸地區之特別區域，
    如自香港、澳門私運管制物品進口逾公告數額，應逕依懲治
    走私條例第二條第一項論處，毋庸引用同條例第十二條之規
    定（最高法院九十三年四月十三日九十三年度第二次刑事庭
    會議決議意旨參照）。核被告甲○○所為，係犯毒品危害防
    制條例第四條第一項之運輸第一級毒品罪、懲治走私條例第
    二條第一項之私運管制物品第一級毒品海洛因進口罪及刑法
    第二百十六條、第二百十條之行使偽造私文書罪。被告與「
    小白」、「劉董」，就所犯上開犯行間，有犯意之聯絡及行
    為之分擔，均為共同正犯。被告利用不知情之富瑞莉、林茂
    松及長榮航空公司人員為行使偽造私文書及運輸海洛因之犯
    行，均係間接正犯。被告擅自影印三張委任書，並於委任書
    上偽造明慶公司及負責人陳明為印文，乃偽造委任書之部份
    行為；而於偽造委任書後，復持以行使，偽造之低度行為應
    為行使之高度行為所吸收，均不另論罪。被告所犯運輸第一
    級毒品罪及私運管制物品進口罪，係一行為觸犯二罪名，侵
    害不同之法益，為想像競合犯，應依刑法第五十五條前段規
    定，從一重以運輸第一級毒品罪處斷。被告先後三次行使偽
    造私文書之犯行，時間密接，手法相同，所犯又係構成要件
    相同之罪，顯係基於概括之犯意而為，應依刑法第五十六條
    連續犯之規定論以一罪，並加重其刑。所犯運輸第一級毒品
    罪及行使偽造私文書罪間，有方法結果之牽連犯關係，應從
    一重以運輸第一級毒品罪論處。公訴人就被告所犯行使偽造
    私文書罪部分雖未據起訴，然與起訴之部分有牽連犯之裁判
    上一罪關係，本院自得併予審理。
四、原審對被告論罪科刑，固非無見；惟查：（一）被告另犯有
    行使偽造文書罪，原審未併予論處；（二）依毒品危害防制
    條例第二條第二項規定，該條例所稱之毒品依其成癮性、濫
    用性及對社會危害性，計分為四級，而行為人以其製造、運
    輸、販賣毒品級數之不同，於同條例第四條第一項至第四項
    ，分別有輕重不等之處罰規定。本件被告運輸第一級毒品，
    原判決未於主文明白宣告，致主文之宣告與事實、理由之記
    載，並不一致，均有未合。被告上訴意旨以其自始即坦承犯
    行，並配合調查，指摘原判決之量刑過重云云，查：（一）
    量刑事項屬法院之職權，被告所運輸之第一級毒品海洛因重
    達一萬餘公克進入我國境內，對社會危害甚鉅，且運輸第一
    級毒品罪法定刑為無期徒刑、死刑，原審判處被告無期徒刑
    ，已屬從輕量刑，並無違背罪刑相當原則；（二）被告固於
    案發後，即配合警方調查，主動供出犯行，態度良好，然「
    刑法第五十九條之酌量減輕其刑，必於犯罪之情狀，在客觀
    上足以引起一般同情，認為即宣告法定最低度刑期，猶嫌過
    重者，始有適用。至於被告無前科，素行端正，子女眾多等
    情狀，僅可為法定刑內從輕科刑之標準，不得據為酌量減輕
    之理由」（最高法院五十一年台上字第八九九號判例意旨參
    照）。本件被告坦承犯行，態度良好，自僅能就所犯毒品危
    害防制條例第四條第一項之罪之法定刑死刑、無期徒刑內從
    輕量刑之標準，不得據為酌量減輕之理由；（三）被告雖已
    於本院上訴審審理期間供稱：毒品為劉健昌及「劉董」所有
    （本院上訴審卷第三九頁），被告於本院上訴審所選任之辯
    護人亦以被告已供出毒品來源，請求減刑。惟按毒品危害防
    制條例第十七條規定「犯第四條第一項之罪，供出毒品來源
    ，因而破獲者，得減輕其刑」，其立法意旨重在鼓勵具體供
    出其上游販毒者，俾資追查該毒梟前手及其上游毒品，以杜
    絕毒品之蔓延與氾濫為目的。倘未因被告自白進而查獲毒梟
    前手或上游毒品者，自不得執此邀本條規定之寬減（最高法
    院九十二年度台上字第二八九七號、八十九度年台上字第一
    七八號判決意旨參照），被告雖供出毒品所有人尚有「劉健
    昌」之人，然並無其他積極證據足以證明被告上開陳述是否
    實在，況該「劉健昌」者非屬被告所犯本件運輸海洛因罪之
    毒品來源，尤無因此破獲前手或上游毒品者，自無毒品危害
    防制條例第十七條減輕其刑規定之適用。被告上訴所指摘雖
    無足取，然原判決既有如上之可議，即屬無可維持，應由本
    院將原判決予以撤銷改判。爰審酌被告為謀取三百萬元之暴
    利之犯罪動機、所用手段、所生危害甚鉅，及尚能主動向偵
    查員李華君表示海洛因藏在編號六號及八號之白桶內，且在
    法務部調查局中部地區機動工作組接受調查時，向偵查員表
    示對本件犯行深感懊悔，並積極配合偵查員調查，供出共同
    運輸海洛因之人為「小白」及「劉董」（此等事實業據證人
    李華君於原審審理時證述在卷，原審卷第一二五頁至第一三
    五頁；並載於被告九十三年五月二十一日調查筆錄內，九十
    三年度偵字第八０八三號偵查卷第四頁至第七頁）之犯後態
    度；及公訴人具體求處無期徒刑等一切情狀，量處無期徒刑
    ，並依刑法第三十七條第一項規定，宣告褫奪公權終身。
五、從刑沒收部分：
（一）扣案之第一級毒品海洛因（驗後合計淨重一九七００公克
      ，純度百分之七一．九五，純質淨重一四一七四公克），
      係毒品危害防制條例第二條第二項第一款所列之第一級毒
      品，應依同條例第十八條第一項前段之規定，宣告沒收銷
      燬之。
（二）扣案之白色塑膠桶二個及塑膠袋二個（此即鑑定報告書所
      載之空包裝，重三一０００公克），係被告所有供其裝盛
      、包裹毒品，防其裸露、潮濕，便於運輸所用之物，應依
      毒品危害防制條例第十九條第一項之規定，宣告沒收。
（三）自被告隨身攜帶之手提包內所查扣之筆記本三本及行動電
      話三支，業據被告陳明乃其所有供記載「小白」、「劉董
      」等人之電話，及聯絡「小白」、「劉董」有關本案運輸
      海洛因等事項所用之物（原審卷第二０四頁），應依毒品
      危害防制條例第十九條第一項之規定，宣告沒收。
（四）被告已供承此次運輸毒品，已自共犯「劉董」處取得現金
      五十萬元作為報酬（原審卷第一七頁、第二０七頁），自
      屬被告因本案運輸第一級毒品犯罪所得之財物，雖未扣案
      ，仍應依毒品危害防制條例第十九條第一項之規定，宣告
      沒收，如全部或一部不能沒收時，以其財產抵償之。雖被
      告供稱收受該五十萬元後，業已交付富瑞莉運費三十一萬
      元，核與證人富瑞莉於本院更(一)審所結證被告已經支付三
      十一萬五千元報關費用一情相符，惟毒品危害防制條例第
      十九條係規定，犯第四條至第九條、第十二條、第十三條
      或第十四條第一項、第二項之罪者，其供犯罪所用或因犯
      罪所得之財物，均沒收之，如全部或一部不能沒收時，追
      徵其價額或以其財產抵償之。依法條文義解釋，應指因犯
      上開各罪「所得之財物」，即應予沒收，而非所「賺得之
      財物」，始在沒收之列。實務上對於被告販賣毒品所得之
      現金，均係全數沒收，並無扣除被告販入毒品之成本。且
      被告於本院更(一)審坦承「劉董」係以三百萬元代價委託其
      進口海洛因，被告如何進口、所須費用多少，均由被告自
      行處理，顯見該三百萬元即為被告本件犯罪所得，實際並
      已得款五十萬元，自應就該五十萬元全數宣告沒收。至被
      告雖自承運輸第一級毒品海洛因後尚可得二百五十萬元之
      報酬，惟該款項尚未經被告實際取得，自無庸宣告沒收。
（五）至被告將明慶公司交付之委任書內明慶公司及其負責人陳
      明為之真正印文，以影印後移置之方式，移置再影印完成
      該三份偽造之委任書，該等印文既屬真正，自非偽造，應
      屬盜用。另委任書於負責人姓名欄填寫負責人姓名，僅在
      識別該委任人公司之負責人究係何人，並非表示該負責人
      本人簽名之意，尚不生偽造署押之問題，均無庸依刑法第
      二百十九條之規定諭知沒收，附此敘明。
據上論斷，應依刑事訴訟法第三百六十九條第一項前段、第三百
六十四條、第二百九十九條第一項前段，毒品危害防制條例第四
條第一項、第十八條第一項前段、第十九條第一項，懲治走私條
例第二條第一項、第十一條，刑法第五十六條、第二百十六條、
第二百十條、第十一條前段、第二十八條、第五十五條、第三十
七條第一項，判決如主文。
本案經檢察官鍾鳳玲到庭執行職務。
中    華    民    國    95    年    5     月    23    日
                  刑事第十五庭審判長法  官  吳昭瑩
                                    法  官  王梅英
                                    法  官  王麗莉
以上正本證明與原本無異。
如不服本判決，應於收受送達後十日內向本院提出上訴書狀，其
未敘述上訴之理由者並得於提起上訴後十日內向本院補提理由書
（均須按他造當事人之人數附繕本）。
                                    書記官  洪秋帆
中    華    民    國    95    年    5     月    25    日
附錄：本案論罪科刑法條全文
毒品危害防制條例第四條第一項：
製造、運輸、販賣第一級毒品者，處死刑或無期徒刑；處無期徒
刑者，得併科新臺幣一千萬元以下罰金。
懲治走私條例第二條第一項：
私運管制物品進口、出口逾公告數額者，處七年以下有期徒刑，
得併科新臺幣三百萬元以下罰金。
以犯前項之罪為常業者，處三年以上十年以下有期徒刑，得併科
新臺幣五百萬元以下罰金。
第一項之未遂犯罰之。
第一項所稱管制物品及其數額，由行政院公告之。
刑法第二百十六條：
行使第二百十條至第二百十五條之文書者，依偽造、變造文書或
登載不實事項或使登載不實事項之規定處斷。
刑法第二百十條：
偽造、變造私文書，足以生損害於公眾或他人者，處五年以下有
期徒刑。


司法院資訊處製作；財團法人民間司法改革基金會備份。
